【裁判字號】    88,上,829
【裁判日期】    890104
【裁判案由】    塗銷所有權移轉登記
【裁判全文】
臺灣高等法院民事判決  八十八年度上字第八二九號
      上  訴  人  乙○○
                  丙○○
      共      同
      訴訟代理人  蔡行志律師
                  盧國勳律師
      被  上訴人  甲○○      住台北市○○路七一一號二樓
      訴訟代理人  王金三律師
右當事人間請求塗銷所有權移轉登記事件，上訴人對於中華民國八十八年五月七日臺
灣宜蘭地方法院八十七年度訴字第二００號第一審判決提起上訴，本院判決如左：
      主      文
上訴駁回。
第二審訴訟費用由上訴人負擔。
      事      實
甲、上訴人方面：
  一、聲明：求為判決：
    (一)原判決廢棄。
    (二)被上訴人在第一審之訴駁回。
  二、陳述：與原判決記載者相同予以引用外，補稱：
    (一)系爭土地為祖產，其上並有建物，原登記於訴外人即兩造母親劉阿催名下，劉
      母於八十一年間因受不了被上訴人時相爭吵分產，及因當時系爭土地為農地無
      法細分，乃暫時全部移轉過戶於被上訴人，惟於當時即口頭與被上訴人約定待
      土地可以細分時須移轉權利範圍二分之一於上訴人二人，此為祖產之分析，全
      由母親劉阿催作主，故未留下書面協議。
    (二)被上訴人於八十二年間親為辦理印鑑變更，親自領取印鑑證明，足認曾允諾訴
      外人劉阿催對系爭土地之分配。
    (三)再者，被上訴人與訴外人即兩造之母劉阿催曾為口頭約定移轉系爭土地應有部
      分二分之一予上訴人之事實，亦據當時出面協調之證人邱阿琳到庭證述明確。
    (四)本件訴外人劉阿催依其與被上訴人間之先前約定，辦理系爭土地之移轉登記，
      係代理上訴人二人為受贈與之意思表示，雖事前未告知上訴人，縱屬無權代理
      ，然上訴人以祖產之分配，悉遵母親之處理，事後為本人之承認，自應發生贈
      與之效力。
    (五)劉阿催之刑事案件，目前已上訴至最高法院，為免民、刑事判決岐異，請於刑
      事案件確定前裁定停止本件民事訴訟之進行。
  三、證據：提出系爭土地及建物登記簿謄本各乙份，申請印鑑變更登記及印鑑證明
      各乙份（以上均為影本）。聲請傳訊證人邱阿琳。
乙、被上訴人方面：
  一、聲明：求為判決如主文所示。
  二、陳述：與原判決記載者相同予以引用外，補稱：
    (一)系爭土地所有權全部，在八十一年以前，係登記在兩造母親劉阿催名下，該筆
      土地如係祖產，且劉阿催有意將其中二分之一，分別移轉登記予上訴人二人，
      然因屬農地無法細分，理當俟可細分時，再依其意辦理移轉登記即可，為何於
      八十一年間要將系爭土地所有權全部移轉登記至被上訴人名下？
    (二)系爭土地於八十一年間移轉登記至被上訴人名下時，須繳納土地增值稅新台幣
      （下同）八十二萬七千二百四十六元，贈與稅一萬三千一百三十七元，及其他
      規費、代書費等合計近一百萬元。上開稅費全由被上訴人以在台北所有之房屋
      貨款，轉由被上訴人之妹妹邱美香代為支付。如系爭土地乃祖產，劉阿催曾與
      被上訴人約定嗣後必須再過戶其中二分之一予上訴人二人，則上開稅費理應由
      三人平均負擔，且當時上訴人二人均已成年，並在外地工作，收入頗豐，被上
      訴人豈有可能同意負擔全部稅費！
    (三)依證人邱阿琳之證詞，顯亦不足為劉阿催與被上訴人間有何口頭約定之證明。
    (四)系爭土地於八十一年辦理過戶時，並無不得移轉為共有之限制。上訴人主張八
      十一年系爭土地為農地無法細分，與事實不符。
    (五)被上訴人受劉阿催之誘騙，而至戶政事務所辦理印鑑變更，及領取印鑑證明書
      ，然與承諾劉阿催處理系爭土地之分配，並無關係。
  三、證據：與原判決記載者相同予以引用外。
      理      由
一、按民事訴訟法第一百八十三條固規定訴訟中有犯罪嫌疑牽涉其裁判者，法院得在
    刑事訴訟終結前，以裁定停止本訴訟之程序，然上訴人所指訴外人劉阿催就本件
    系爭土地之移轉，涉犯偽造文書罪，尚未終結一節，因其非於本件訴訟中涉有犯
    罪，與上開法條規定不合，本院認無裁定停止訴訟之必要，合先敘明。
二、被上訴人主張伊所有坐落宜蘭縣冬山鄉○○段一六一二之一地號田、面積零點零
    參零零公頃及同地段一六一二之三地號田、面積零點零零貳零公頃土地（以下簡
    稱系爭土地），遭訴外人即兩造之母劉阿催以贈與系爭土地上之農舍為由，向伊
    騙取印鑑證明書，偽造贈與契約書，於八十二年十一月三日移轉登記為上訴人所
    有權權利範圍各四分之一，該移轉登記原因無效，求為命上訴人將系爭土地於八
    十二年十月十五日以贈與為原因，宜蘭縣羅東地政事務所八十二年十一月二日收
    件字號羅字第二二二○五號之所有權移轉登記予以塗銷之判決；上訴人則以被上
    訴人與母親劉阿催有贈與之口頭約定，始親自申請印鑑證明書交由代書辦理系爭
    土地以贈與為原因之所有權移轉登記等語，資為抗辯。
三、被上訴人主張其所有系爭土地，於八十二年十一月三日以贈與為原因，移轉登記
    所有權權利範圍各四分之一予上訴人之事實，有被上訴人提出之土地登記簿謄本
    為證，復為上訴人所不爭執，堪信為真實。被上訴人又主張兩造就系爭土地並無
    贈與之事實，上訴人亦自認對於本件所有權移轉登記毫不知情（見原審卷第七十
    六頁正面），足見兩造就系爭土地，均無贈與及允受贈與之意思表示。兩造之
    母劉阿催因未經被上訴人同意，偽造被上訴人名義之土地贈與所有權移轉契約書
    ，將系爭土地所有權權利範圍各四分之一移轉登記予上訴人，而觸犯偽造文書罪
    名，業經原法院於八十七年五月二十八日以八十七年度訴字第一○號判決判處有
    期徒刑四月，緩刑二年，復經本院於八十八年三月五日以八十七年度訴字第二八
    六四號判決駁回上訴，有原告提出上開刑事判決可稽（見原審卷第七十一－七十
    八頁）。益見兩造間並無贈與之事實。兩造間既無贈與之事實，則系爭土地於八
    十二年十一月三日，以贈與為原因所為之所有權移轉登記，顯然不生效力。
四、上訴人抗辯：系爭土地乃祖產，八十一年十一月間，因屬農地無法細分，兩造母
    親劉阿催將系爭土地移轉過戶於被上訴人時，曾與被上訴人口頭約定，待土地可
    以細分時，須移轉二分之一給上訴人二人云云，但為被上訴人否認。經查：(一)系
    爭土地在八十一年以前，原即登記於兩造之母劉阿催名下，若係祖產，且劉阿催
    有意將其中二分之一分別移轉登記予上訴人二人，然因屬農地無法細分，理當俟
    可以細分時，再依其意移轉登記予上訴人二人即可，為何於八十一年間，即逕移
    轉登記予被上訴人名下？(二)系爭土地於八十一年辦理移轉登記時，究竟能否移轉
    為共有？依刑事卷內宜蘭縣政府、宜蘭縣冬山鄉公所、宜蘭縣羅東地政事務所等
    函覆內容觀之，系爭土地並無不得移轉為共有之限制(見原審卷第七十三頁)。是
    上訴人辯謂該土地當時因無法登記為共有，故兩造之母劉阿催與被上訴人口頭約
    定，待土地可以細分時再移轉二分之一給上訴人二人云云，為不實在，自不足取
    。
五、證人邱阿琳於本院固證稱：「兩造父親在世時有說土地一半要給他弟弟」但對於
    八十一年間，兩造之母劉阿催何以要將系爭土地全部移轉給被上訴人卻答稱：不
    知道（見原審卷第五六頁）足見其並未出面協調，否則何以會不知道。證人邱阿
    琳雖又稱：「八十一年甲○○要辦過戶時說，以後如果土地可以移轉時要一半給
    她弟弟」然上開證言以系爭土地當時不得移轉為共有為前提，而系爭土地當時無
    不得移轉為共有之限制，已如前述。故證人邱阿琳之證言無非附和上訴人之說法
    ，實不足為劉阿催與被上訴人有何口頭約定之證明。
六、上訴人另抗辯：被上訴人於八十二年間親為辦理印鑑變更，親自領取印鑑證明書
    ，足認被上訴人曾允諾訴外人劉阿催對系爭土地之分配云云。然查：被上訴人係
    受其母劉阿催之誘騙，而至戶政事務所變更印鑑、請領印鑑證明書，而將之交付
    劉阿催，業經本院刑事庭為同一之認定（參本院上開判決第七頁第十七行至第十
    八行、第八頁第一行至第十四行），自難執被上訴人曾交付上開證件即謂被上訴
    人有承諾訴外人劉阿催對系爭土地之分配。
七、上訴人另抗辯：劉阿催代其允受贈與之意思表示，雖為無權代理，然經上訴人本
    人承認，自生贈與之效力。然本件被上訴人並無將系爭土地贈與他人之情事，已
    如前述，本件自不發生無權代理經本人之承認之問題。
八、綜上所述，系爭土地原為被上訴人所有，有土地登記簿謄本可稽。兩造並無贈與
    之事實，而係訴外人劉阿催擅自辦理所有權移轉登記予上訴人已如前述，從而被
    上訴人本於所有權之法律關係，請求上訴人塗銷系爭土地所有權權利範圍各四分
    之一移轉登記，洵屬正當，應予准許。原審為上訴人敗訴之判決，經核並無不合
    。上訴意旨指摘原判決不當，求予廢棄改判，為無理由，應予駁回。
九、兩造其餘之攻擊防禦方法及舉證，於本件判決結果已不生任何影響，不另贅論，
    併此明。
十、據上論結：本件上訴為無理由，依民事訴訟法第四百四十九條第一項、第七十八
    條、第八十五條第一項前段，判決如主文。
中      華      民      國    八十九    年      一      月      四      日
                                臺灣高等法院民事第十庭
                                      審判長法  官  林  敬  修
                                            法  官  黃  騰  耀
                                            法  官  劉  勝  吉
右正本係照原本作成。
如不服本判決，應於收受送達後二十日內向本院提出上訴書狀，其未表明上訴理由者
，並應於提出上訴後二十日內向本院補提理由書狀（均須按他造當事人之人數附繕本
）。
中      華      民      國    八十九    年      一      月      七      日
                                            書記官  李  翠  齡


司法院資訊處製作；財團法人民間司法改革基金會備份。
